臺灣高等法院刑事判決　　　　　　　　 94年度上訴字第206號
上　訴　人
即　被　告　丙○○
選任辯護人　林明輝 律師
上列上訴人因偽造文書案件，不服臺灣臺北地方法院93年度訴字
第1185號，中華民國93年12月23日第一審判決（起訴案號：臺灣
臺北地方法院檢察署93年度偵緝字第521號），提起上訴，本院
判決如下：
    主  文
原判決撤銷。
丙○○行使偽造私文書，足以生損害於公眾及他人，處有期徒刑
肆月，如易科罰金，以佰元折算壹日。
九十一年四月二十三日之「立德旅行社有限公司股東同意書」上
退股股東欄內偽造之「丁○○」署押壹枚沒收。
    事  實
一、丙○○原係設於臺北市中山區○○○路○段九十一號六樓之
    三「立德旅行社有限公司」（下簡稱立德旅行社）負責人，
    明知股東丁○○並未同意轉讓其出資額新台幣（下同）五十
    萬元，竟基於偽造私文書並行使之犯意，於民國九十一年四
    月二十三日，在立德旅行社上址，利用不知情之不詳姓名成
    年員工，製作內載「原股東丁○○出資額壹拾萬元整轉由新
    股東甲○○承受之；原股東丁○○出資額肆拾萬元整轉由新
    股東葉玉珠承受之」不實之「立德旅行社有限公司股東同意
    書」（下稱股東同意書），於「退股股東」欄內，由丙○○
    持其所保管之「丁○○」印章盜蓋為印文，及利用不知情之
    不詳姓名之成年員工偽簽「丁○○」之署押一枚，偽造丁○○轉讓其立德旅行社出資額五十萬元予不知情之甲○○及葉
    玉珠承受之上開股東同意書私文書，足以生損害於丁○○本
    人。偽造完成後，丙○○又於九十一年六月六日，利用不知
    情之成年會計師事務所人員，檢具上開偽造之「丁○○」股
    東同意書，持向臺北市政府建設局辦理公司股東出資額轉讓
    變更登記而行使之，使不知情之承辦公務人員將此「丁○○
    」轉讓出資額之不實事項登載於其職務上所掌管之公文書即
    公司變更登記表，足以生損害於丁○○本人及臺北市政府建
二、案經被害人丁○○訴請臺灣臺北地方法院檢察署檢察官偵查
    起訴。
    理  由
一、右開事實，除據上訴人即被告丙○○否認有偽造文書之犯行
    ，並以：告訴人丁○○之出資額，係以伊原欠丁○○夫婦之
    借款轉作股東之出資，因立德旅行社遭員工虧空，為恐連累
    告訴人丁○○，遂以電話徵得告訴人之配偶戊○○之同意，
    而辦理出資額轉讓（即退股，下同）事宜，出資額轉讓後伊
    即簽發支票陸續返還告訴人之借款云云置辯外，其餘有關製
    作上開股東同意書及持以辦理出資額轉讓登記之經過等事實
    ，均供認不諱（見原審二四頁反面、第二五頁、本院卷第十
    六、四六頁），並有九十一年四月二十三日之上開股東同意
    書、臺北市政府函復立德旅行社，以該旅行社「九十一年六
    月六日」申請辦理「出資轉讓」等變更登記，符合規定之九
    十一年六月十日府建商字第091132012號函影本（見警卷第
    四三頁、第四四頁反面），及立德旅行社變更登記申請書、
    規費收納款項收據（其上蓋有九十一年六月六日之戳章，均
    附於外放之立德旅行社有限公司登記卷宗影本內）可稽。又
    告訴人丁○○供陳確有交付如上開股東同意書上所蓋印文之
    印章予上訴人持有之情事（見原審卷第二五頁。但有關交付
    印章之原因與上訴人持有之供述略有不同），是上訴人自白
    其係持先前持有保管之「丁○○」印章在股東意書上蓋章，
    印章非其偽造等情，應無不實。
二、上訴人雖以前開情詞置辯。然查：
（一）依上開立德旅行社登記卷宗所示八十八年五月十九日修訂
      之公司章程，該公司資本總額為六百萬元，其股東之出資
      額分別為丙○○四百萬元、麻怡雯一百萬元、丁○○五十
      萬元、官淑燕及陳玲玲各為二十五萬元。九十一年四月二
      十三日之上開股東同意書，除丁○○之出資額轉讓給甲○○、葉玉珠外，股東麻怡雯之出資額轉讓給乙○○、甲○○每人各五十萬元；官淑燕及陳玲玲之出資額轉讓與葉玉
      珠；上訴人出資額則轉讓一百萬元給林象忠。並自九十一
      年四月二十三日起委任林象忠擔任立德旅行社總經理，乙○○為國外部經理。依此，則立德旅行社之所有權及經營
      權，除上訴人仍保留其出資額三百萬元外，均已出脫淨盡
      及易手經營。證人林象忠證稱，伊原在三益旅行社擔任經
      理，與甲○○、葉玉珠均為同事，因上訴人經常帶團出國
      ，沒有時間控管業務員，所以發生公司員工虧空之事，伊
      等三人加入立德旅行社成為股東，是應上訴人之要求前來
      幫忙訓練、管理業務員及做整個業務之控管，伊等進駐立
      德旅行社時，「被告（招攬出團）的業務還很多」「並非
      公司經營不善」，約六個月後，因業務一直無法推廣，覺
      得沒有利潤，所以才討論到要解散公司的問題等語（見原
      審卷第八七頁反面至八九頁反面）。上訴人亦坦承：「證
      人林象忠主要是看我們舊的團的情形，那些團本來就是我
      們已經規劃好的團，路線、旅社、餐飲都已規畫好了，：
      ：。」「（林象忠、甲○○、葉玉珠他們三人到立德旅行
      社幫忙）這段期間我都一直在出團，：：有時出團一次要
      十八天，回來休息（沒）多久後再出團，：。」「（丁○○辦理退股後，公司）還沒有解散之前，我們（即立德旅
      行社）就接許多團。」（見原審卷第八九頁反面、第九十
      頁、第六六、六七頁））。而立德旅行社股東係於九十一
      年十一月二十五日始決議解散，及於九十一年十一月二十
      八日辦理解散登記等情，亦有立德旅行社有限公司股東同
      意書及該公司變更登記事項表可憑（見警卷第四一頁反面
      、第四二頁反面）。可見立德旅行社在丁○○之出資額被
      轉讓後之約半年期間，仍然屬於正常營運之情況，情甚明
      灼。
（二）上訴人自八十七年四月間起至八十九年十二月間陸續向告
      訴人夫妻借款共計一百七十九萬元，期間除清償二十八萬
      零四百元，及將其中欠款之五十萬元充作告訴人在立德旅
      行社之出資額外，尚欠一百零五萬元等情，此據告訴人狀
      陳甚詳，並提出匯款單影本八件為證（見警卷第三十至三
      二頁、第三五至三八頁反面）。上訴人對於告訴人所指之
      借款情事，直認不諱（見偵查第五二一號卷第二九頁正反
      面、本院卷第四三頁），並供認其係經林象忠之介紹無償
      將丁○○前揭出資額轉讓登記在甲○○、葉玉株名下等語
      （見本院卷第四六頁）。上訴人雖以伊在上開出資額轉讓
      後，曾簽發以華泰商業銀行南京東路分行為付款人，九十
      二年一月三十日、二月二十八日、三月三十日、四月三十
      日、五月三十日期，面額各二萬元之支票五張，交付給戊○○，並匯款二萬零四百元，以作為清償丁○○轉讓出資
      額後所欠之借款五十萬元，並據此執為證人戊○○有同意
      轉讓系爭出資額之證明。惟證人戊○○於原審已明白證稱
      ，伊並不知道，而且上訴人亦未說「上開五張支票是要還
      立德旅行社五十萬元的債權」「因為被告與我有債務關係
      ，被告還錢時（即交付五張支票）他也沒有說清楚是還那
      一部分」，暨證稱伊提示前二張支票均因存款不足退票，
      其餘三張支票即未提示，並提出上開支票及退票理由單影
      本為證；在本院並證稱上開支票與系爭出資額之轉讓無關
      ，伊始終不知道有退股（出資額轉讓）一事等各語在卷（
      見原審卷第六三、六四頁、第四九頁、第六九至七一頁；
      本院卷第三九頁），已不足以作為證人戊○○確有同意轉
      讓系爭出資額之證明。況依上開立德旅行社在解散登記之
      前，仍處於正常出團之情狀，則作為股東之丁○○，當無
      在未有對價之關係，或上訴人已清償作為系爭出資額之原
      借款五十萬元之情形，即同意將系爭出資額無償轉讓給與
      其毫不相甘之不知情之第三人之理。上訴人徒空以交付五
      張無法兌現之二萬元支票予證人戊○○作為清償借款之用
      ，資為戊○○有同意轉讓系爭出資額之說詞，尚屬無據。
      證人戊○○始終證稱不知有出資額轉讓之事。其在原審固
      有證稱「被告在退股前不曾還錢，退股後才開始還錢」等
      之類的說詞，但此乃依據檢察官詰問：「被告是否在幫告
      訴人退股後開始還錢？」，及辯護人詰問：「在九十一年
      四月退股前，被告有無還你們錢？」所作之回答（見原審
      卷第四四、四六頁），並非證人戊○○證稱有同意轉讓出
      資額。又證人戊○○於檢察事務官訊問時，雖亦供稱上訴
      人曾告知伊立德旅行社被告一事，但不會連累到戊○○，
      及提到上訴人辦理退股後有還錢等情，但亦同時陳稱「沒
      有提到退股的事」二次（見偵緝卷第二四三、二四四頁）
      。證人戊○○在原審及本院並分別證稱，上訴人所稱之「
      不會連累」，因為伊沒有看過公司的報表，所以不清楚公
      司狀況，上訴人也未告知要如何處理，並無具體方法等語
      （見原審卷第四五頁末行、第四六頁第一行；本院卷第三
      九頁），均無從執為證人戊○○有同意轉讓出資額之證明
      。辯護意旨執此及摭拾筆錄之片斷，遽以推定證人戊○○
      已知轉讓出資額，自嫌乏據。按有限公司各股東對於公司
      之責任，以其出資額為限。卷附臺灣台北地方法院九十一
      年度訴字第一一四一號民事判決影本（見偵緝卷第三一至
      四七頁）所載，固足認立德旅行社有因業務員彭元順虧空
      ，致應賠償參加旅遊之團員團費共四十萬元之情事。但此
      乃公司應負之賠償責任，與股東個人無所關涉，更與證人
      戊○○毫不相關。上訴人辯稱伊請教律師說如果官司打輸
      ，股東要拿錢出來賠，因戊○○名下有房子，為了怕連累
      到她與丁○○，所以才將丁○○之出資額轉讓云云，自屬
      無稽之卸責遁詞，其不可信甚明。至上訴人同意將立德旅
      行社繳交至交通部觀光局之保證金十五萬元，於停業後取
      回清償證人戊○○之借貸款，此乃公司解散登記後之事，
      亦與前此告訴人丁○○有無同意轉讓出資額無關。
（三）上訴人並不否認其始終不曾跟告訴人丁○○聯絡過有關前
      述出資額轉讓之事宜（見原審卷第二六頁），證人丁○○
      亦證稱伊不知道出資額有轉讓一事（見原審卷第五三頁）
      。至上訴人所稱其係經告訴人之配偶即證人戊○○之同意
      始辦理系爭出資額之轉讓云云，則據證人戊○○結稱否認
      有接到上訴人打過電話，告知要將上開出資額轉讓給他人
      之情事，並證稱係因上訴人簽發之支票退票，伊無法找到
      上訴人，經友人告知可查詢立德旅行社之狀況，上網得知
      該旅行社已結束營業，之後到市政府查詢結果，方知伊先
      生丁○○登記之出資額已被轉讓給他人等語甚詳（見原審
      四三、四九頁）。而依上訴人於原審多次供稱：「我有電
      話告知證人戊○○說公司要解散。」（見原審卷第五七頁
      ），並就檢察官詢問：「何時打電話跟證人戊○○說要辦
      理解散的事情？」一情，答稱：「九十一年農曆過完年以
      後，正確的日期我不記得了，我有寫信給他不會連累給（
      到）他，我跟證人戊○○說如果打輸官司，我們要賠，但
      是我告訴他不會連累他，後來我辦完之後，我不知道證人
      戊○○沒有告訴證人丁○○，這幾年來我有很多訴訟，我
      跟他說要解散，但是沒有說要轉讓。」等語（見原審卷第
      六二頁），上訴人顯已承認其僅止於對證人戊○○「說公
      司要解散」而已，並「沒有說要轉讓（出資額）」甚明。
      再參酌前述（一）（二）之說明，則上訴人辯稱上開出資
      額之轉讓有以電話徵得證人戊○○之同意云云，並非事實
      ，核無足採信。
三、綜上所述，上訴人未經股東丁○○之同意，即擅自以前述方
    式偽造其名義轉讓上開出資額之股東同意書，並持以向主管
    機關辦理公司變更登記之事證明確。上訴人上開行為，已使
    股東丁○○之出資額發生變動之結果，自足以生真正名義人
    丁○○之權益，及臺北市政府建設局對於公司變更登記管理
    之正確性。上訴人之犯行，至堪認定。
四、核上訴人丙○○所為，係犯刑法第二百十六條之行使第二百
    十條偽造私文書罪及同法第二百十四條之使公務員登載不實
    罪。其盜取丁○○之印章持以蓋用，當然產生該印章之印文
    ，祇成立盜用印章罪。盜用印章及偽造丁○○之署押（利用
    知情之成年人為之，為間接正犯），係偽造私文書之部分行
    為，不另論罪。偽造私文書後持以行使，偽造之低度行為為
    行使之高度行為所吸收，應論以行使偽造私文書罪。又利用
    不知情之成年會計師事務所人員持以行使辦理公司變更登記
    ，以遂行犯罪，為間接正犯。所犯行使偽造私文書及使公務
    員登載不實罪二罪間，有方法結果之牽連關係，為牽連犯，
    依刑法第五十五條規定，應從一重之行使偽造私文書罪處斷
    。
五、原審據以論科，雖非無見。然查，原判決就上訴人偽造文書
    之具體內容，未於事實欄翔實記載，理由欄復未說明其偽造
    之私文書有何足以生損害於公眾及他人之理由，均有未合。
    上訴意旨仍執前詞，否認犯罪，雖無足取，惟原判決既有可
    議，即屬無可維持，應予撤銷改判。爰審酌上訴人之素行良
    好，有本院被告全國前案紀錄表可稽（見原審卷第五頁），
    其未經告訴人同意即擅自以其名義立具文書，影響真正名義
    人之權益，並危害相關登記管理之正確性之犯罪動機、目的
    、手段、犯罪所生之損害，及其犯後態度等一切情狀，量處
    如主文第二項所示之刑，並諭知易科罰金之折算標準。九十
    一年四月二十三日之「立德旅行社有限公司股東同意書」上
    退股股東欄內偽造之「丁○○」署押一枚，依刑法第二百十
    九條規定宣告沒收之。至上開有關偽造丁○○出資額轉讓之
    股東同意書，業因持交給台北市政府，已非屬上訴人所有；
    其上盜用「丁○○」之印章所蓋用之印文，亦非偽造之印文
    ，均與沒收之規定不符，自不得為沒收之諭知。
據上論斷，應依刑事訴訟法第369條第1項前段、第364條、第299
條第1項前段、刑法第216條、第210條、第214條、第55條、第41
條第1項、第219條，罰金罰鍰提高標準條例第1條前段、第2條，
判決如主文。
本案經檢察官呂丁旺到庭執行職務。
中　　華　　民　　國　　94　　年　　3 　　月　　18　　日
　　　　　　　　　刑事第二十一庭審判長法　官  溫耀源
　　　　　　　　　　　　　　　　　　  法　官  邱同印
　　　　　　　　　　　　　　　　　　  法　官  吳  燦
以上正本證明與原本無異。
如不服本判決，應於收受送達後十日內向本院提出上訴書狀，其
未敘述上訴之理由者並得於提起上訴後十日內向本院補提理由書
（均須按他造當事人之人數附繕本）。
                                      書記官  陳靜姿
中　　華　　民　　國　　94　　年　　3 　　月　　18　　日
附錄：本案論罪科刑法條全文
刑法第210條
偽造、變造私文書，足以生損害於公眾或他人者，處五年以下有
期徒刑。
刑法第214條
明知為不實之事項，而使公務員登載於職務上所掌之公文書，足
以生損害於公眾或他人者，處三年以下有期徒刑、拘役或五百元
以下罰金。
刑法第216條
行使第二百十條至第二百十五條之文書者，依偽造、變造文書或
登載不實事項或使登載不實事項之規定處斷。
